【裁判字號】    95,上訴,287
【裁判日期】    950525
【裁判案由】    妨害自由等
【裁判全文】
臺灣高等法院臺南分院刑事判決         95年度上訴字第287號
上  訴  人  臺灣臺南地方法院檢察署檢察官
被      告  丁○○
被      告  乙○○
                      號
被      告  己○○
上列上訴人因被告等妨害自由等案件，不服臺灣臺南地方法院93
年度訴字第918號中華民國95年1月11日第一審判決（起訴案號：
臺灣臺南地方法院檢察署92年度偵字第11561號），提起上訴，
本院判決如下：
    主  文
原判決撤銷。
丁○○傷害人之身體，處有期徒刑陸月，如易科罰金，以參佰元
折算壹日。
乙○○、己○○共同以脅迫妨害人行使權利，各處拘役參拾日，
如易科罰金，均以參佰元折算壹日。均緩刑貳年。
    事  實
一、丁○○係前鋒工程有限公司（以下簡稱前鋒工程）負責人，
    因不滿「頂築營造有限公司」（以下簡稱頂築公司）積欠工
    程款新台幣（下同）二十五萬餘元，乃夥同前鋒工程技術員
    乙○○、己○○，於民國九十二年四月八日上午十一時許，
    一同前往台南市○區○○街二七五巷十八弄二二號之一二樓
    頂築公司催討，丁○○、乙○○、己○○竟共同基於脅迫妨
    害人行使權利之犯意聯絡，由乙○○與己○○在上址辦公室
    大門入口處或辦公室、會議室來回走動控制現場，丁○○持
    碳鋼管妨害當時在場之頂築公司實際負責人丙○○本於自己
    意思而自由行動之權利。嗣丁○○與丙○○進入頂築公司內
    部會議室商討工程款清償事宜，丁○○為能利馬上取得工程
    款之目的，而在丙○○表示頂築公司無錢可償還工程款時，
    竟基於傷害他人身體之犯意，持碳鋼管朝丙○○頭部及身體
    揮打，並命丙○○通知公司掛名負責人戊○○及其他職員甲○○（丙○○配偶）、蔡靜儀返回公司。而於九十二年四月
    八日中午十二時四十分許，戊○○、甲○○及蔡靜儀陸續返
    抵公司後，丁○○又承前開妨害人行使權利之犯意，強行將
    甲○○之行動電話丟往窗外，妨害甲○○使用行動電話對外
    聯絡之權利。因甲○○稱公司沒錢，丙○○又拒絕清償，丁○○再以拳、腳、碳鋼管毆打丙○○，致丙○○受有頭部外
    傷併頭皮血腫、頸部挫傷、左耳前及左頸部擦傷瘀血、右胸
    表皮撕裂傷等傷害，丁○○更以此強暴之方式，要求丙○○
    聯絡親人黃舜益先行墊款並匯款至丁○○指定之帳戶等無義
    務之事。待丁○○見丙○○受傷流血不止，乃於同日下午二
    時許，同意由乙○○陪同丙○○至郭綜合醫院就醫，乙○○
    抵達醫院辦妥手續後，隨即離去。黃舜益並於同日下午二時
    四十三分許，將二十五萬元匯入丁○○所有日盛國際商業銀
    行台南分行00000000000000號帳戶，待丁○○查詢款項確已匯入指定帳戶後，始同意甲○○、蔡靜儀至
    郭綜合醫院探視丙○○。而於同日三時許丁○○始偕同己○○離開頂築公司。
二、案經丙○○、戊○○、甲○○訴由台南市警察局第五分局報
    請台灣台南地方法院檢察署檢察官偵查起訴。
    理  由
壹、證據能力方面
    按被告以外之人於審判外之陳述，雖不符前四條之規定，而
    經當事人於審判程序同意作為證據，法院審酌該言詞陳述或
    書面陳述作成時之情況，認為適當者，亦得為證據；當事人
    、代理人或辯護人於法院調查證據時，知有第一百五十九條
    第一項不得為證據之情形，而未於言詞辯論終結前聲明異議
    者，視為有前項之同意，刑事訴訟法第一百五十九條之五定
    有明文，查被告乙○○、己○○於本院審理時對於證人即告
    訴人丙○○、甲○○、戊○○及證人蔡靜儀於警詢、偵查中
    所為之陳述，同意作為證據表示無意見，而被告吳振銘於原
    審審理時同意上開證人丙○○等之警詢、偵查中所為之陳述
    均得為證據，而於本院經合法傳喚，無正當理由不到庭，亦
    未於言詞辯論終結前對上開證人丙○○等於警詢、偵查中所
    為之陳述，未聲明異議，亦應視有同意作為證據，且本院審
    酌證人丙○○等之陳述，均係為證明本件犯罪事實所必要，
    因認為適當，故而證人即告訴人丙○○、甲○○、戊○○及
    證人蔡靜儀於警詢、偵查中所為之陳述，得作為證據。
貳、認定犯罪事實所憑證據及理由
一、被告丁○○經合法傳喚，於本院審理時無正當理由不到庭，
    惟訊據被告丁○○於原審對於上揭時地，持碳鋼管、拳、腳
    毆打被害人丙○○頭部及身體，致丙○○受有頭部外傷併頭
    皮血腫、頸部挫傷、左耳前及左頸部擦傷瘀血、右胸表皮撕
    裂傷等傷害之事實供承不諱（見警卷第一頁反面、發查卷第
    四七頁、偵查卷第十頁、原審卷二第四０頁、第九九頁、第
    一０一頁），核與被害人丙○○於警詢（見警卷第五頁）、
    偵查中（見發查卷第十七頁）及原審審理時（見原審卷二第
    五九頁）所指述之情節相符，並有郭綜合醫院診斷證明書在
    卷可稽（見警卷第十二頁）。並經同案被告乙○○、證人甲○○、戊○○於原審審理時證述明確（見原審卷二第四四頁
    、第四五頁、第五０頁、第一０二頁），足見被告丁○○對
    於傷害丙○○之自白核與犯罪事實相符，被告丁○○傷害之
    犯行，實堪認定。
二、訊據被告丁○○於警詢、偵查中對於其於上開時、地持碳鋼
    管夥同被告乙○○、己○○前往頂築公司，並由其持碳鋼管
    毆打被害人丙○○成傷之方式，並要求被害人丙○○聯絡其
    舅舅黃舜益匯款二十五萬元至被告吳家榮上述帳戶內；並以
    強行方式將證人甲○○之行動電話拿走，使甲○○無法使用
    行動電話對外聯絡等情不諱（見警卷第一頁反面、發查卷第
    四七頁、偵查卷第十頁），核與證人甲○○於警詢、偵查中
    及原審審理時所證述情節相符（見警卷第八頁反面、發查卷
    第十六頁反面、原審卷二第五０頁、第五一頁）。惟被告乙○○、己○○雖均矢口否認有以脅迫、強暴方式妨害告訴人
    丙○○、甲○○及戊○○本於自己意思而自由決定行動之權
    利之犯行，被告丁○○於原審辯稱：當時告訴人丙○○等人
    可以自由進出頂築公司，也可以對外聯絡云云；被告乙○○
    、己○○則辯稱：不知被告丁○○到頂築公司的目的，伊等
    進入頂築公司不知道會發生這些事等語置辯。
三、按刑法第三百零二條之妨害自由罪，係妨害他人自由之概括
    規定，故行為人具有一定目的，以非法方法剝奪人之行動自
    由者，除法律別有處罰較重之規定（例如略誘及擄人勒贖等
    罪），應適用各該規定處斷外，如以使人行無義務之事，或
    妨害人行使權利為目的，而其強暴脅迫復已達於剝奪人行動
    自由之程度，即祇成立本罪，不應再依同法第三百零四條論
    處。誠以此項使人行無義務之事，或妨害人行使權利之低度
    行為，應為非法剝奪人之行動自由之高度行為所吸收，不能
    以其目的係在使人行無義務之事，或妨害人行使權利，認為
    係觸犯刑法第三百零二條第一項及第三百零四條第一項之二
    罪名，而依同法第五十五條從一重處斷（最高法院九十三年
    度台上字第四一二四號判決意旨參照），而刑法第三百零二
    條之妨害自由罪，係妨害他人之行動自由，在性質上須其行
    為持續相當之時間，雖無一定之限制，然刑法第三百零四條
    之強制罪，在性質上為侵害個人意思與行動自由，如祇有瞬
    間之拘束，則應成立刑法第三百零四條之強制罪。故如行為
    人實施之手段，尚未達於剝奪人行動自由之程度者，而以有
    形之力或以現實的加害相要脅，迫使人行具體的無義務之事
    ，或妨害人具體的權利行使者，應論以刑法第三百零四條強
    制罪。
四、經查：證人即告訴人丙○○於偵查中證述：「約近中午十二
    點，被告三人直接進會議室，丁○○看到我就拿鋁棒打我頭
    、身體，踹我，另二人沒有進會議什室，站在會議室門口外
    ，接著向我要錢，我沒欠他，是戊○○跳票，但已還完，丁○○知道我管公司資金調度，他叫我匯錢，他又叫我打電話
    叫太太（甲○○）、戊○○、蔡小姐（蔡靜儀）回來，他知
    道叫他們回來可以拿到公司的錢，我怕他拿走的錢，才要舅
    舅匯款」（見發查卷第十七頁反面），證人即告訴人甲○○
    於原審審理時證稱：「我進入公司，看到己○○站在門口，
    乙○○、丁○○、丙○○、戊○○都在會議室，乙○○是在
    走動。當時我先回我位置上，從外面看到會議室內，丙○○
    坐在沙發上，之後丁○○從會議室內出來，看到我拿行動電
    話，就一把搶過去，把電話丟到窗戶外面，丁○○叫我進去
    會議室，就待在那裡，丙○○就問我公司有沒有錢。」、「
    約於中午左右進入公司，是因為丙○○打電話叫我進去。」
    等語（見原審卷二第五０頁），核與證人蔡靜儀於原審審理
    時證述：「我一進去公司有一個人站在門口，會議室內有四
    個人‧‧‧我在現場有聽到東西被摔出去的聲音，大家就開
    始找手機‧‧‧我有聽到會議室裡面有碰一聲，但不知道發
    生什麼事情，隔了一段時間，有看到丙○○的頭部受傷。」
    、「因為接到丙○○的電話就回公司。」等語（見原審卷二
    第五五頁）、證人即告訴人戊○○於偵查中證稱：「我進入
    公司時，丙○○坐在會議室沙發上，有兩個我不認識的男子
    站在入口處、丁○○站在辦公室」、「二個站門口男子沒有
    移動、沒有講話，也沒有動作，但看樣子是守著門不讓人出
    去‧‧‧」等語（見發查卷第十一頁、第十二頁）互核相符
    ，俱應採信與事實相符，並經證人即告訴人丙○○於偵查中
    證述明確（見發查卷第十七頁、第十八頁、第六九頁），亦
    有證人即告訴人丙○○所提出之電話號碼0000000號通聯紀
    錄在卷可稽（見發查卷第七二頁至第七五頁）。又查，被告
    乙○○、己○○為被告丁○○僱請之工程技術員，衡情，並
    無一併前往業主公司洽談業務之必要，而被告丁○○係於用
    餐時間手持碳鋼管前往頂築公司，其情亦顯非訪友或洽商。
    況被告丁○○進入頂築公司會議室與丙○○商討工程款催討
    事宜，隨後被告丁○○更持鋼管毆打丙○○，被告乙○○、
    己○○二人卻站立於大門口或在會議室、辦公室內走動，依
    當時情狀，被告乙○○、己○○顯然有與被告丁○○欲共同
    控制現場，使告訴人丙○○等人預想如任意離去可能遭逢其
    三人暴力相向或其他不測之危險，而有共同以脅迫手段妨害
    丙○○等人自由決定離去頂築公司或向外求援之情事。是被
    告丁○○等人以上情置辯，顯然不足採信。又證人甲○○復
    證以：「我有言語上告訴丁○○，要陪同丙○○就醫，他就
    表示不准，因為丁○○手尚有棍棒，所以我不敢走」等節，
    益徵被告丁○○、乙○○、己○○人確實有以脅迫妨害告訴
    人丙○○等人自由決定行動之權利，被告丁○○並以強暴妨
    害人行使權利、及以強暴使人行無義務之事，則被告丁○○
    於原審上述辯稱，被告乙○○、己○○於本院上述辯解，均
    不足採信。又被告己○○於本院審理時對於後來黃舜益於同
    日下午二時四十三分許，將二十五萬元匯入被告丁○○所有
    日盛國際商業銀行台南分行00000000000000
    號帳戶，待丁○○查詢款項確已匯入指定帳戶後，方同意甲○○、蔡靜儀赴郭綜合醫院探視丙○○，丁○○始於同日下
    午三時許，偕同己○○你離去之事實坦承不諱（見本院上訴
    卷第四五頁、第七二頁），核與證人即告訴人甲○○於偵查
    中所證述相符（見發查卷第十七頁），而證人即告訴人戊○○於原審審理時亦證述：「後來丙○○有在我的面前打電話
    去調錢給他（丁○○），後來有調到錢，我一直留到下午二
    點多，才與丁○○一起離開公司。」等語（見原審卷二第四
    五頁），而參酌被告丁○○於偵查中亦供稱：「離開時不到
    三點。」云云（見發查卷第六四頁），故而被告丁○○陳稱
    係在匯款之前即離開頂築公司，顯不足採。
五、再查，證人即告訴人戊○○、甲○○及證人蔡靜儀均於原審
    審理時證稱：「被告丁○○等人並未對證人即案發當時在場
    人等表示不准離開頂築公司，也沒有任何暴力動作阻擋證人
    離開。」、「（你進去會議室後，中途有無離開？）有，因
    為我出來打電話。」（見原審卷二第四六頁、第四八頁）。
    證人蔡靜儀亦證述：「（被告三人那天有無作一些讓你們害
    怕或不准你們離開的行為？）我沒有覺得害怕，我也不記得
    有無不准我們離開。」（見原審卷二第五五頁）；證人甲○○證以：「（丁○○有無要己○○在門口看著你？）丁○○
    沒有作這樣的指示，那只是我自己的感覺」（見原審卷二第
    五二頁）等語，足見被告等並無強力壓制告訴人等無法外出
    之行為。再參諸告訴人甲○○、戊○○亦自陳：案發期間曾
    於頂築公司辦公室、會議室間走動等語（見原審卷二第四六
    頁至第五二頁），而證人即告訴人丙○○、甲○○、戊○○
    、證人蔡靜儀亦未曾嘗試離去卻遭被告等人強押住身體或阻
    擋而無法自由行動之情狀，自難認被告丁○○、乙○○、己○○前開行為已達剝奪證人即告訴人丙○○、甲○○、戊○○、證人蔡靜儀等行動自由之程度。是公訴人以被告等此部
    分犯行係犯剝奪他人行動自由罪嫌，容有誤會，且參之被告
    丁○○於上述時、地係為催討工程款而來，其間亦與證人即
    告訴人丙○○、甲○○、戊○○協商清償工程款事宜，而被
    告丁○○所為以強暴妨害人行使權利、及以強暴使人行無義
    務之事，均在瞬間即完成，而被告丁○○、乙○○、己○○
    以脅迫妨害人行使權利之行為，在性質上為侵害個人意思與
    行動自由，應認尚未達剝奪證人即告訴人丙○○、甲○○、
    戊○○、證人蔡靜儀等行動自由之程度。
六、綜上所述，被告丁○○所犯傷害、強制罪之犯行，被告乙○○、己○○所犯強制罪之犯行，均足堪認定，應依法論科。
參、論罪科刑之理由
一、查被告丁○○持鋼管夥同被告乙○○、己○○前往頂築公司
    ，使告訴人丙○○、甲○○、戊○○、證人蔡靜儀等人震攝
    於現場氣氛而不敢離去頂築公司，雖尚難認已達剝奪告訴人
    丙○○等人行動自由程度，惟被告丁○○、乙○○、己○○
    以上開脅迫行為，遂行令告訴人丙○○、甲○○、戊○○、
    證人蔡靜儀留在頂築公司會議室與被告丁○○洽商等情節，
    仍屬妨害告訴人丙○○等人決定自身行動之意志自由而妨害
    其自由行動之權利，被告丁○○、乙○○、己○○所為，核
    均係犯刑法第三百零四條之強制罪。被告丁○○、乙○○、
    己○○間，就上開以脅迫妨害告訴人張家銘等人自由決定行
    動權利之犯行，主觀上係出於一個犯罪決意，著手一個犯罪
    行為，但該行為分前後數舉動接續進行，且各舉動間，在時
    間、空間上有密切關係，應認係在同一強制犯意下之接續行
    為，應僅論以一罪，公訴人認被告丁○○、乙○○、己○○
    上開行為，係犯刑法第三百零二條之妨害自由罪，容有誤會
    ，起訴法條應予變更。
二、又被告丁○○、乙○○、己○○間，就前開第一項強制罪間
    ，有犯意聯絡及行為分擔，為共同正犯。
三、被告丁○○毆打告訴人丙○○成傷之行為，核係犯刑法第二
    百七十七條第一項之傷害罪。
四、被告丁○○命丙○○通知公司掛名負責人戊○○及其他職員
    甲○○（丙○○配偶）、蔡靜儀返回公司；強行將甲○○之
    行動電話丟往窗外，再以拳、腳、碳鋼管毆打丙○○，致丙○○受有頭部外傷併頭皮血腫、頸部挫傷、左耳前及左頸部
    擦傷瘀血、右胸表皮撕裂傷等傷害，丁○○更以此強暴之方
    式，要求丙○○聯絡親人黃舜益先行墊款並匯款至丁○○指
    定之帳戶之行為，核均犯刑法第三百零四條之強制罪。
五、按刑法上之牽連犯，係指行為人意念中祇欲犯某罪，而其實
    施犯罪之方法，或實施犯罪之結果，觸犯目的行為以外之其
    他罪名而言。換言之，必以犯一罪之方法行為犯他罪，或以
    犯一罪之結果行為犯他罪，方有牽連關係可言。其數罪間有
    無方法或結果行為與目的行為之牽連關係存在，並應參酌行
    為時客觀之事實以為決定，亦即在客觀上認其方法或結果行
    為，與犯罪之目的行為，有不可分離之直接密切關係者，始
    克成立（最高法院九十三年度台上字第二二七０號判決意旨
    參照）。查被告丁○○所犯上開傷害罪係遂行強制告訴人丙○○清償工程款之目的，並有與上述目的實有不可分離之直
    接密切關係，應有方法、目的之牽連關係，則被告丁○○所
    犯上開傷害罪、強制罪，應依牽連犯之規定從一重之傷害罪
    論處。
肆、撤銷改判之理由
一、原審以被告等罪證明確，因予論罪科刑，固非無見，然查：
（一）原判決就犯罪地點認定係在台南市○區○○街二七五巷十
      八弄二二號之一；黃舜益匯款時間為同日下午二時三十四
      分許；被告丁○○離開頂築公司時間係在黃舜益匯款前均
      有誤，則原判決所認定之事實，與理由內所述依憑之證據
      不相符合，實有未洽。
（二）原判決對公訴人起訴之被告丁○○命丙○○通知戊○○、
      甲○○、蔡靜儀返回頂築公司之行為，漏未論及此部分應
      論以強制罪，亦有未合。
（三）原判決事實欄內記載被告丁○○竟另基於傷害他人身體之
      犯意，持碳鋼管毆打丙○○之事實，而於理由欄內卻明
      被告丁○○所犯傷害罪與強制罪係方法、目的之牽連關係
      ，則原判決所認定之事實，與理由之論述顯有矛盾，並有
      未合。
二、綜上所述，檢察官雖上訴意旨：稱原審對被告丁○○量刑過
    輕，對被告乙○○、己○○宣告緩刑，告訴人及家人生命身
    體也將受到威脅云云，指摘原判決不當，為無理由，惟原判
    決既將上述可議之處，自應由本院將原判決予以撤銷改判，
    以期適法。本院刑罰之量定，固屬法院自由裁量之職權行使
    ，惟刑事審判之量刑，在於實現刑罰權之分配的正義，故法
    院對科刑判決之被告量刑，應符合罪刑相當原則，使罰當其
    罪，以契合人民之法律感情。此所以刑法第五十七條明定科
    刑時應審酌一切情狀，尤應注意該條所列各款情形，以為科
    刑輕重之標準。又刑之量定首在矯治、改善行為人反社會危
    險性，因此科刑時除應注意審酌該條第九款犯罪所生之客觀
    影響外，對於其餘依據主觀主義及防衛社會之精神所釐訂行
    為人主觀上之犯罪動機、犯罪時所受之刺激等項，仍應特別
    加以審酌，故而本院審酌本件起因係因頂築公司積欠被告丁○○工程款未還而引起，而於上開時地協商還款事宜時，雙
    方言語不合致有被告丁○○毆打告訴人丙○○之情事，而被
    告丁○○、乙○○、己○○至頂築公司，以脅迫妨害人行使
    權利及以強暴使人行無義務之事等犯罪情節，嚴重侵害告訴
    人丙○○之身體法益及妨害告訴人丙○○等人意思決定自由
    ，及其犯罪之動機、目的、所受之刺激、智識程度、被害人
    丙○○身體所受傷害非輕及犯罪後之態度等一切情狀，量處
    丁○○有期徒刑六月，乙○○、己○○各拘役三十日，並均
    諭知易科罰金之折算標準。又被告乙○○未曾受有期徒刑以
    上刑之宣告；被告己○○雖前於七十三年間因殺人未遂罪等
    罪，受法院判處有期徒刑六年三月，嗣經減刑而於七十七年
    四月二十二日執行完畢，五年以內未曾因故意犯罪受有期徒
    刑以上刑之宣告，分別有臺灣高等法院被告全國前案紀錄表
    在卷可稽，因一時失慮偕同老闆丁○○催討工程款，致罹刑
    典，經此偵審程序，並經科刑判決，應知警惕而均無再犯之
    虞，本院因認其所宣告之刑以暫不執行為適當，爰均併予宣
    告緩刑二年，以勵自新。
三、被告丁○○經合法傳喚，無正當理由不到庭，本院不待其陳
    述，逕行判決。
伍、適用之法律
一、刑事訴訟法第三百六十九條第一項前段、第三百六十四條、
    第二百九十九條第一項前段、第三百七十一條、第三百條。
二、刑法第二十八條、第二百七十七條第一項、第三百零四條第
    一項、第五十五條、第四十一條第一項前段、第七十四條第
    一項第一款、第二款。
三、罰金罰鍰提高標準條例第一條前段、第二條。
本案經檢察官邱克斌到庭執行職務。
中    華    民    國    95    年    5     月    25    日
                  刑事第二庭    審判長法  官  葉居正
                                      法  官  李文福
                                      法  官  吳森豐
以上正本證明與原本無異。
檢察官如不服本判決應於收受本判決後十日內向本院提出上訴書
，其未敘述上訴理由者並得於提起上訴後十日內向本院補提理由
書。
本件被告不得上訴。
                                      書記官  李梅菊
中    華    民    國    95    年    5     月    25    日
附錄：本判決論罪科
中華民國刑法第277條第1項傷害人之身體或健康者，處3年以下
有期徒刑、拘役或1000元以下罰金。
中華民國刑法第304條第1項
以強暴、脅迫使人行無義務之事或妨害人行使權利者，處3年以
下有期徒刑、拘役或300元以下罰金。


司法院資訊處製作；財團法人民間司法改革基金會備份。
